【裁判字號】    87,訴,436
【裁判日期】    900315
【裁判案由】    塗銷抵押權
【裁判全文】
臺灣臺南地方法院民事判決  八十七年度訴字第四三六號
    原      告    乙○○
                  丁○○
    兼右一  人
    法定代理人    丙○○      .
    共      同
    訴訟代理人    林永發律師
                  郝鳳岐律師
                  嘉益律師
    被      告    台灣中小企業銀行股份有限公司  設台北市○○○路○段七二號
    法定代理人    戊○○      .
    訴訟代理人    己○○      .
                  甲○○      .
右當事人間請求塗銷抵押權事件，本院判決如左：
    主    文
原告之訴駁回。
訴訟費用由原告負擔。
    事    實
甲、原告方面：
一、聲明：被告應將原告共有坐落台南市○區○○段第二三八一建號即建物門牌台南
    市○○街三十三巷七號八樓建物（下稱系爭建物）所有權全部，以被告為抵押權
    人，向台南地政事務所，於民國七十九年十一月二十六日設定，收件字號南市地
    第０五一九七九號，存續期間七十九年十一月二十日至一百零九年十一月二十日
    ，本金最高限額抵押權新台幣（下同）一百八十萬元之抵押權塗銷。
二、陳述：
（一）原告共有之系爭建物原為原告丙○○之妻及原告乙○○、丁○○之母曾陳雪美
      所有，並於於七十九年十一月二十六日，為被告設定本金最高限額抵押權一百
      八十萬元。嗣曾陳雪美死亡，原告等人於八十四年十二月二十八日繼承取得系
      爭建物，為清償向被告公司所借之款項，原告於八十五年間，與被告公司結算
      ，將上開最高限額抵押權之借款全數清償，原告乃請求被告公司發給清償證明
      ，以便辦理塗銷抵押權登記，但被告公司不否認借款業已清償，卻藉故曾陳雪
      美另曾向被告公司岡山分行借款，有餘款未還，拒不發給清償證明及辦理抵押
      權塗銷登記，然曾陳雪美生前並未曾同意向被告公司岡山分行借款，原告為明
      瞭上開借款事項，亦曾請求被告公司提供相關借款資料以供查對，但被告卻均
      拒不提出，顯係無據託詞。本件系爭最高限額抵押權所由生之房屋貸款契約之
      債務，業經原告依數全部清償，借貸關係已因清償而消滅，且無既存之債權，
      其原擔保存續期間內所可發生之債權，已確定不存在，依抵押權之從屬性，原
      告自得請求為系爭最高限額抵押權之塗銷。
（二）曾陳雪美生前於七十九年十一月二十日以系爭建物辦理設定最高限額一百八十
      萬元抵押權予被告時，並未在抵押設定契約書後附之「其他特約事項」簽名或
      蓋章，該特約事項未在設定契約範圍內，不生拘束效力，況在簽訂該抵押權設
      定契約時，尚未發生以南府建設公司所蓋房屋向岡山分行抵押借款八百四十三
      萬元之事實，依法而論，前一抵押權其擔保範圍當然不包括事後發生之另案抵
      押債權在內。況依公平交易法第二十四條規定：「事業不得為其他足以影響交
      易秩序之欺罔或顯失公平之行為」及消費者保護法第十二條第一項規定：「定
      型化契約中之條款違反誠信原則對消費者顯失公平者無效」，該特約事項第一
      條約定顯違前揭法理及法條規定，應屬無效之條款，不能以此拘束原告而拒絕
      辦理互不相關之本件抵押權登記之塗銷。實則而該八百四十三萬元抵押借款係
      南府建設公司在曾陳雪美原向建設公司所買房屋解除契約後擅自利用曾陳雪美
      在購買房屋之初即七十九年十月十七日預先蓋好交伊保管之文件，在八十年十
      二月二十六日才辦理之抵押權設定借款，非曾陳雪美所借，故在十二月二十六
      日貸款同一天即將該款分二筆分別轉入南府建設公司00000000000
      帳戶金額三百四十八萬元及公司董事長戴初雄00000000000帳戶金
      額四百九十五萬元。曾陳雪美在八十年十二月二十六日抵押借款之前既已與南
      府建設公司解除買賣契約，該公司且在同年月三十日退還自備款四百餘萬元與
      曾陳雪美，債之關係了結，該房地所有權早變更為南府建設公司所有，被告亦
      是認前揭事實，故由南府建設公司繳納本息至八十四年三月二十六日，其未還
      款項，被告可就該設定抵押之房地拍賣，不能以此牽連在其前另外設定與其不
      相干之本件一百八十萬元之抵押權。
（三）被告所提七十九年十一月十九日活期存款印鑑卡原本上所載「曾陳雪美」印文
      與戶政事務所七十四年十月二十二日印鑑卡上「曾陳雪美」印文不相符合，業
      據憲兵學校鑑定在案，足見被告岡山分行有關曾陳雪美契約書及「如附件其他
      特約事項」上之曾陳雪美印文均非曾陳雪美所蓋，原告否認該文書之真正。
（四）再揆諸曾陳雪美於七十八年八月六日向訴人南府建設股份有限公司購買鼎林大
      廈一棟，經南府公司辦理向被告公司岡山分行辦理抵押貸款，並以該不動產設
      定抵押。惟因該房屋附設車庫太小，未能使用，乃與建設公司負責人戴初雄談
      妥退屋，解除契約，並由該公司於八十年十二月三十日退還已預繳之房屋價款
      四百二十二萬元，曾女接到該款後將印鑑證明及銀行貸款資料，交南府公司代
      為變更房屋所有權人及銀行貸款人名義為該公司。詎該公司僅變更房屋所有權
      人為戴初雄，餘則缺如；經原告丙○○以此向台南地方法院檢察署告訴戴初雄
      詐欺，經該署以八十六年度偵字第六五九０移送鈞院八十六年度自字第二八號
      戴初雄詐欺案併辦；此部份雖經鈞院認與本案有連續犯之裁判上一罪關係，此
      有卷附該判決影本可考。嗣南府建設公司發生財務危機，無力繳納貸款利息，
      曾女始悉上情，於八十二年九月一日以台南四十六支郵局第五十五號存證信函
      催告該公司立即變更貸款人債務為該公司，並副知被告岡山公司，則八十年十
      二月二十六日之貸款八百四十三萬元，即與曾陳雪美無關，蓋其債務己因抵押
      之房屋所有人變更而生債務承擔效果。
（五）被告於八十七年四月三十日庭訊時，雖提出借據影本一紙，以證明曾陳曾雪美
      前有向被告借款，經審視結果，上開借款之借款人為曾陳雪美、連帶保證人為
      原告丙○○，其筆跡雖與本人相同，但實際上本件借款並未經雙方當事人合意
      ，被告亦未依正常手續與曾陳雪美及原告丙○○完成對保及借款手續，曾陳雪
      美完全不知有此借款及撥款之存在。
（六）曾陳雪美於本件買賣之過程中，從不曾與被告公司辦理借款之相關手續，雖被
      告提出借據一紙，惟據原告回想，該借據係房屋買賣契約簽定時，因買賣之房
      屋價款一部分要向銀行辦理貸款，故南府建設公司於簽訂買賣契約時，亦同時
      要求買受人簽立該借據，以為買賣價款之一部分，當時只有填載借款金額，其
      餘借款日期、利息、償還本息方式及簽訂日期均未填載，故上開借據，僅係買
      賣房屋時提出於南府建設公司，表示將來願辦理貸款而已，惟實際上曾陳雪美
      確未曾至被告處理相關之申貸、對保及借款手續。
（七）本件借據上雖載明有對保，對保日期為七十九年十月十七日，但依原告丙○○
      記憶所及，確未曾於該日至被告處辦理對保。而依土地及建物謄本所載，系爭
      建物係八十年二月八日始由南府建設公司辦理第一次保存登記，八十年二月十
      三日土地始移轉登記與曾陳雪美，房屋部分則係於八十年二月二十七日移轉所
      有權與曾陳雪美，土地與房屋部分並於同日設定抵押權，而被告係於八十年十
      二月二十六日始放款八百四十三萬元，另南府公司則於八十年十二月三十日退
      還曾陳雪美購屋款四百二十二萬元，南府公司遲至八十一年三月二十六日、二
      十七日始將系爭土地、房屋移轉回伊所有，依本件被告公司所提出之借據，上
      載七十九年十月十七日辦理對保，即有極為可疑之處。即當時房屋部分根本尚
      未興建完成，亦未辦保存登記，曾陳雪美亦未取得所有權，則曾陳雪美根本無
      不動產可向被告申貸借款，被告如何辦理估價、徵信？依正常之作業程序，根
      本不可能受理該申貸案件，又如何可能辦理對保。尤其被告係屬一公營行庫，
      更不可能便宜行事至如此違誤之地步，故本件究竟當時係何人辦理對保業務，
      曾陳雪美究竟係何時向被告由貸？申貸用途？
（八）雖被告以八十二年九月一日，曾陳雪美曾寄存證信函與被告，其中一段記載「
      ‧‧‧收到該款後，本人將印鑑證明及銀行貸款資料交給公司委由代為變更房
      屋所有權人及銀行債務人，‧‧‧」，故主張本件貸款確係曾陳雪美所申辦等
      語。惟查，上開存證信函僅係因曾陳雪美接獲被告通知催繳借款而寄發與被告
      ，而因買賣系爭房屋時確有與南府公司合意以曾陳雪美名義辦理貸款以支付一
      部分款項，故即要求於買賣契約解除後，南府公司應不得使用曾陳雪美之名義
      辦理貸款，但並非謂當時已與被告公司辦妥相關之借款及對保手續，本件系爭
      借款是否成立及生效，應以曾陳雪美是否確與被告達成相關之借款合意，並已
      完成手續而為判斷。而如上述，當時因買賣有紛爭，曾陳雪美不可亦確實未與
      被告公司完成借款之手續，則如何能以被告單方之撥款行為，即認被告與曾陳
      雪美有借貸關係存在。故上開存證信函，雖在文義上有不完備之處，但實際上
      由一般正常之經驗法則加以判斷，曾陳雪美顯然不可能於房屋未完成且未取得
      所有權前，即申辦房屋貸款並辦理對保，亦不可能於買賣有爭執之期間同意被
      告撥付借款，被告在相關手續未完成前且未經曾陳雪美同意之情況下單方面撥
      款，借貸關係應不成立。
三、證據：提出台灣中小企業銀行成功分行回函、原告向台灣中小企業銀行岡山分行
    查詢貸款事宜聲請函、土地登記簿謄本、放款轉帳支出傳票、存款轉帳收入傳票
    、台灣台南地方法院公告、借據、戶口名簿、刑事判決書各一件、台灣中小企業
    銀行岡山分行回函、建物登記簿謄本、戶籍謄本二件各為證。
乙、被告方面：
一、聲明：原告之訴駁回。
二、陳述：
（一）被告公司所提出七十九年十一月十九日活期存款印鑑卡原本上「曾陳雪美」之
      印文與戶政單位七十四年十月二十二日印鑑卡原本上「曾陳雪美」之印文，經
      憲兵學校鑑定印文結果，雖未能完全吻合，然查金融實務上，客戶與銀行往來
      得使用其任何一顆印章作為銀行印鑑，憑以往來，銀行必須確認是客戶本人辦
      理，但並無要求客戶應使用戶政單位留存之印鑑證明章作為開戶印鑑章之必要
      ，且該印鑑卡並經被告公司見簽確認是曾陳雪美本人所為無疑。又曾陳雪美生
      前曾以存證信函表示其為銀行債務人，且原告於八十七年五月十四日及八十七
      年六月十七日庭訊時對被告所提出借據及抵押權設定契約書所附之其他特約事
      項、他項權利證明書自認為真正不爭執。至被告所提出抵押權設定契約書所附
      之其他特約事項，有無「曾陳雪美」之簽章，只要審視該契約內容便知。按消
      費者保護法係於八十三年一月十三日生效，而本件系爭抵押權設定契約書係成
      立於七十九年十一月二十日，依法律不溯既往原則，該契約應無消費者保護法
      適用甚明，而雙方簽約過程應符合契約自由化、合理、合情、公平，且契約內
      之約定條款又未違反強制或禁止之規定，更無所謂違反誠信原則及公平原則。
      再就抵押權設定契約書所附件「其他特約事項」第一條約定，按一般金融機構
      ，在消費借貸契約上，均載明擔保物之擔保範圍，包括其所屬總行及其所屬分
      支機構所負債務，但卻增加其貸款之便利性，金融機構擴大融資項目，使一般
      消費者可以輕易於被告銀行各分行間聯貸得款項，直接促進資金流通，活絡社
      會經濟，對雙方有莫大助益，故為消費借貸所能接受，而銀行雖讓借貸手續簡
      化，但仍可獲得一定保障，一切約定均出自雙方合意及平衡雙方權利義務而為
      ，符合契約之目的，並無不當剝奪權利或增加義務之情形，因此契約之內容應
      屬公平，並無超越規範其借貸關係之基本精神。更何況曾陳雪美本就係提供擔
      保物設定最高限額抵押權予被告銀行，而非僅是提供擔保物予被告之成功分行
      ，且被告與各分行間在法律上是同一人格，故就法而言，當亦無所謂「擴大擔
      保物範圍」。
（二）查原告對被告所提出借據之真正並不爭執，既經原告簽章承認之事實，既已完
      成銀行授信對保手續，應知其本人或為他人連帶保證對銀行借款負責之認識，
      豈會不知與銀行訂立借據係辦理貸款之用？而本件借款人為曾陳雪美邀同原告
      丙○○為連帶保證人於八十年十二月二十六日向被告銀行借款八百四十三萬元
      ，並由其放款帳號00000000000轉入其本人活期存款帳號0000
      0000000（放款及活期存款轉帳傳票已庭呈）即已完成銀行撥款手續。
      又曾陳雪美於八十二年九月一日寄出存證信函與被告銀行，其中有一段敘述如
      下：「已預繳房屋款該公司於八十年十二月三十日退還共計新台幣肆佰貳拾貳
      萬元正。收到該款後，本人將印鑑證明及銀行貸款資料交給公司委由代為變更
      房屋所有權人及銀行債務人，．．．」。而本案係原告於八十年十二月二十六
      日向被告銀行借款後，且於八十年十二月三十日收到四百二十二萬元並委由公
      司變更銀行債務人，由此可知原告為知情的債務人，不容置疑。若原告等有反
      於此事，自應負舉證責任，然並未見原告等有此方面之舉證，甚難採信原告所
      謂未合意借款等抗辯。
（三）曾陳雪美於七十九年十一月十九日向被告銀行申請開立活期存款帳號0000
      0000000，並在活期存款印鑑卡客戶欄親自簽名及蓋章，此與原告等自
      認為真正之借據上之借款人簽名及蓋章，均同屬一人之筆跡及同一印章所蓋用
      。嗣後客戶與銀行往來即憑活期存款印鑑卡右列印鑑一式有效及活期存款存摺
      向銀行提取存款，此為與銀行往來交易習慣，客戶知之甚詳。
（四）曾陳雪美邀同丙○○於八十年十二月二十六日向被告銀行借款捌佰肆拾參萬元
      ，並由其放款帳號00000000000轉入其本人活期存款帳號0000
      0000000，即已完成銀行撥款手續，按銀行對於該款項之提領或轉出並
      無約束力，經查曾陳美雪於八十年十二月二十六日憑活期存款存摺及八百四十
      三萬元之取款憑條並蓋用上開印鑑向被告銀行提領後轉入帳號0000000
      0000戶名南府建設公司金額三百四十八萬元，及帳號000000000
      00戶名戴朝雄金額四百九十五萬元。另就一般常理判斷，曾陳雪美當初向南
      府公司購置房屋價格為一千二百七十四萬元，而其僅付自備款四百四十二萬元
      ，尚欠餘款未付，故向被告銀行借款八百四十三萬元，以支付購屋餘款，理應
      屬正當。又本件借款本息僅繳交至八十四年三月二十六日，尚欠七百九十五萬
      三千四百七十五元及利息、違約金，故依上開約定，欲塗銷抵押權應清償全部
      債務，是為正途。
（五）原告稱抵押權設定契約書所附之其他特約事項，其上並無曾陳雪美之簽章，未
      在契約範圍內，不發生拘束效力。惟經審視結果，兩造合意之抵押權設定契約
      書內之聲請登記以外約定事項欄第二項「如附件其他特約事項所載」有「曾陳
      雪美」押章及台南市地政事務所驗訖押章，足證原告知悉且同意其他特約事項
      第一條所約定「擔保物提供人為擔保債務然對抵押權人臺灣中小企業銀行股份
      有限公司（包括總行及所屬各分支機構，以下同。），在抵押權設定契約書所
      定之本金最高限額以內，現在（包括過去所負現在尚未清償）及將來所負之票
      據、借款、墊款、保證等債務及其他債務．．」，此有抵押權設定契約書及其
      他特約事項可稽。
三、證據：提出抵押權約定事項書、授信客戶異動資料、放款轉帳支出傳票、存款轉
    帳收入傳票、存證信函、開戶印鑑資料、活期存款取款憑條各一件、借據、他項
    權利證明書、抵押權設定契約書各二件為證。
丙、本院依職權向台南縣仁德鄉戶政事務所調取曾陳雪美之印鑑卡，並函請憲兵學校
    就曾陳雪美文書印鑑卡上之印文與台灣中小企業銀行活期存款印鑑卡原本上之印
    文進行鑑定，並調閱本院八十六年度執字第一０二六五號、八十七年度執字第一
    二八號、八十九年度執字第一０四一九號民事執行卷宗。
    理    由
一、原告主張伊等共有之系爭建物原為曾陳雪美所有，並於於七十九年十一月二十六
    日，以被告為抵押權人，設定本金最高限額一百八十萬元之抵押權。嗣曾陳雪美
    死亡，原告等人於八十四年十二月二十八日繼承取得系爭建物，為清償向被告公
    司所借之款項，原告於八十五年間，與被告公司結算，將上開最高限額抵押權之
    借款全數清償，以便辦理塗銷抵押權登記，但被告公司卻藉故曾陳雪美曾另向被
    告公司岡山分行借款，有餘款未還，拒不發給清償證明及辦理抵押權塗銷登記，
    但曾陳雪美生前並未同意向被告公司岡山分行借款，原告雖曾請求被告公司提供
    相關借款資料以供查對，被告卻均拒不提出。且曾陳雪美所簽訂之抵押權設定契
    約書，其後所附之其他特約事項並未有曾女之簽名或蓋章，該特約事項未在設定
    契約範圍內，不生拘束效力，而在簽訂該抵押權設定契約時，尚未發生以南府建
    設公司所蓋房屋向岡山分行抵押借款八百四十三萬元之事實，依法而論，前一抵
    押權其擔保範圍當然不包括事後發生之另案抵押債權在內。再依公平交易法第二
    十四條規定：「事業不得為其他足以影響交易秩序之欺罔或顯失公平之行為」及
    消費者保護法第十二條第一項規定：「定型化契約中之條款違反誠信原則對消費
    者顯失公平者無效」，該特約事項第一條約定顯違前揭法理及法條規定，應屬無
    效之條款，不能以此拘束原告而拒絕辦理互不相關之本件抵押權登記之塗銷。實
    則該八百四十三萬元抵押借款係南府建設公司在曾陳雪美原向建設公司所買房屋
    解除契約後擅自利用曾陳雪美在購買房屋之初即七十九年十月十七日預先蓋好交
    伊保管之文件，在八十年十二月二十六日才辦理之抵押權設定借款，該八百四十
    三萬元借款根本非曾陳雪美所借，且曾陳雪美在八十年十二月二十六日抵押借款
    之前既已與南府建設公司解除買賣契約，該公司且在同年月三十日退還自備款四
    百餘萬元與曾陳雪美，債之關係了結，則本件系爭建物擔保之借款既已清償，八
    十年十二月二十六日之貸款八百四十三萬元，即與曾陳雪美無關，故本件抵押權
    所擔保之借貸關係已因清償而消滅，且無既存之債權，其原擔保存續期間內所可
    發生之債權，已確定不存在，為此請求塗銷系爭最高限額抵押權。
二、被告則以原告對被告所提出借據之真正並不爭執，既經原告簽章承認，即已完成
    銀行授信對保手續，應知其本人或為他人連帶保證係為對銀行借款，豈會不知與
    銀行訂立借據係辦理貸款之用？而本件借款人為曾陳雪美邀同原告丙○○為連帶
    保證人於八十年十二月二十六日向被告銀行借款八百四十三萬元，並由其放款帳
    號00000000000轉入其本人活期存款帳號00000000000，
    已完成銀行撥款手續。又曾陳雪美於八十二年九月一日寄出存證信函與被告銀行
    曾表示：「已預繳房屋款該公司於八十年十二月三十日退還共計新台幣肆佰貳拾
    貳萬元正。收到該款後，本人將印鑑證明及銀行貸款資料交給公司委由代為變更
    房屋所有權人及銀行債務人，．．．」。而本案係原告於八十年十二月二十六日
    向被告銀行借款後，且於八十年十二月三十日收到四百二十二萬元並委由公司變
    更銀行債務人，由此可知原告為知情的債務人，不容置疑。且兩造合意之抵押權
    設定契約書內之聲請登記以外約定事項欄第二項「如附件其他特約事項所載」有
    「曾陳雪美」押章，足證原告知悉且同意其他特約事項之約定。另被告銀行所提
    出七十九年十一月十九日活期存款印鑑卡原本上「曾陳雪美」之印文與戶政單位
    七十四年十月二十二日印鑑卡原本上「曾陳雪美」之印文，經憲兵學校鑑定印文
    結果未能完全吻合，然查金融實務上，客戶與銀行往來得使用其任何一顆印章作
    為銀行印鑑，憑以往來，自難以此否定曾陳雪美向被告抵押貸款之事實等語，資
    為抗辯。
三、原告主張系爭建物原為訴外人曾陳雪美所有，於七十九年十一月二十六日以被告
    為抵押權人，設定本金一百八十萬元之最高限額抵押權，及曾陳雪美已於八十四
    年十二月二十八日死亡，原告等三人為渠繼承人，並於八十四年四月二十八日辦
    理繼承登記，嗣原告於八十五年間將曾陳雪美向被告銀行成功分行之借款清償，
    並請求被告將前開建物所設定抵押權塗銷，詎遭被告以原告尚有被告銀行岡山分
    行債務未清償為由，拒絕辦理塗銷登記等情，業據原告提出建物登記簿謄本、台
    灣中小企業銀行成功分行回覆原告之函文各一份，復有被告提出借款金額一百五
    十萬元，借款日期為七十九年十一月二十八日之借據、與系爭建物之他項權利證
    明書、抵押權設定契約書各一份在卷可參，且為被告所不爭執，堪信為真。按最
    高限額抵押契約定有存續期間者，其期間雖未屆滿，然若其擔保之債權所由生之
    契約已合法終止、解除或以其他原因消滅，且無既存之債權，而將來亦確定不發
    生債權，其原擔保之存續期間內所可發生之債權，已確定不存在，依抵押權之從
    屬性，應許抵押人請求塗銷抵押權設定登記，以符衡平法則。查兩造就曾陳雪美
    向被告成功分行貸款並已清償一事既不否認，惟被告既辯稱曾陳雪美尚向其岡山
    分行借款八百四十三萬元未償，此涉及原告請求塗銷系爭土地抵押權之設定，是
    否有據，自為本案之關鍵。按當事人主張有利於己之事實者，就其事實有舉證之
    責任，民事訴訟法第二百七十七條定有明文。且金錢借貸契約，屬要物契約，應
    由貸與人就交付金錢之事實負舉證之責，最高法院著有六十九年度台上字第三五
    四六號判例可供參照。茲兩造就曾陳雪美是否向被告岡山分行貸款八百四十三萬
    元低事，有所爭執，自應由貸與人即被告就此負舉證之責。
四、查被告稱曾陳雪美向其岡山分行借款八百四十三萬元未償，業據提出以曾陳雪美
    為借款人、原告丙○○為連帶保證人，貸款金額八百四十三萬元之借據、授信客
    戶異動資料、及門牌號碼為台南縣永康市○○路四百七十七巷四十六號建物之他
    項權利證明書、抵押權設定契約書、曾陳雪美之活期存款帳戶、帳號為0000
    0000000號之活期存款開戶資料與印鑑卡、轉帳支出傳票、轉帳收入傳票
    各一份在卷可參；而原告就前開八百四十三萬元借款之借據上借款人及連帶保證
    人簽名欄均為曾陳雪美及原告丙○○所親筆簽名，及帳號為000000000
    00之活期存款帳戶開戶資料與印鑑卡確為曾陳雪美所有一事並不否認，則被告
    主張其與曾陳雪美簽訂本件貸款，尚非無據。
五、且依原告所提土地登記簿謄本所載，系爭永康市○○段第一六五地號土地及建物
    係於八十年二月二十七日登記予曾陳雪美，並於當日為被告台灣中小企業銀行股
    份有限公司設定抵押權，嗣於八十一年三月二十七日復登記予南府建設公司名下
    ，而該建物所坐落之土地即台南縣永康市○○段第一六五地號土地則於八十年二
    月十三日登記予曾陳雪美名下，其後於八十一年三月二十六日移轉登記為南府公
    司所有，而本件岡山分行之借款期間始日、撥款及轉帳日期均為八十年十二月二
    十六日，諸此行為均發生於曾陳雪美取得台南市縣永康市○○路之房屋所有權之
    後，衡情，曾陳雪美既已取得該土地及建物所有權，自亦取得所有權狀或土地、
    建物登記簿謄本，且不難查知設定抵押權之情；倘曾陳雪美確不知本件借款之事
    ，伊應於取得房屋所有權當時，即時表示反對之意並阻止該筆借款、撥款之進行
    ，豈有坐視借款、撥款等事由陸續發生之理？
六、況依被告所提存證信函所示，曾陳雪美於八十二年九月十一日曾以台南四十六支
    郵局第五十五號存證信函寄予南府建設公司及被告岡山分行，其內記載：「本人
    於民國七十八年八月六日向南府建設股份有限公司購買鼎林天廈一幢，由於車庫
    太小，未能使用，乃與負責人戴初雄先生談妥此幢房屋退還南府建設股份有限公
    司，已預繳房屋款該公司於八十年十二月三十日退還共計新台幣肆佰貳拾貳萬元
    正。收到該款後，本人將印鑑證明及銀行貸款資料交公司委由代為變更房屋所有
    權人及銀行債務人，但南府建設股份有限公司只將房屋及土地所有權人變為己有
    ，並未將銀行貸款人變更，自八十年十二月起迄今，本人一直不知情。八月二十
    日南府建設股份有限公司，因財務危機，發生跳票事件，以致沒錢繳納銀行貸款
    利息，經由台灣中小企業銀行岡山分行通知本人欠繳利息，才知南府建設股份有
    限公司危害本人權益甚鉅，致使名譽受損。南府建設有限公司違反承諾，本人非
    常不滿，於收到存證信函後，立刻變更銀行貸款為該公司，不得再使用本人名義
    貸款。」由該存證信函可見，曾陳雪美當初係向南府公司購買房屋並向原告岡山
    分行辦理房屋貸款，嗣因所購房屋未符需要，而與南府公司解約，凡此均為曾陳
    雪美所知悉，以致其後曾陳雪美才於解約後委由南府公司向原告辦理變更貸款債
    務人；否則若謂曾陳雪美自始不知渠於原告公司有貸款之事，自不可能要求南府
    公司代為辦理變更貸款人事宜。
七、至原告主張曾陳雪美於簽立八百四十三萬元之借款時，該借據僅記載貸款金額，
    至其餘借款日期、利息、償還本息方式及簽訂日期均未填載，故上開借據，僅係
    買賣房屋時提出於南府公司，表示將來願辦理貸款等語；查依被告所提之借據所
    載，本件借貸契約之借保人曾陳雪美、連帶保證人丙○○之簽名對保日期為七十
    九年十月十七日，至借據上所載借款日期，其借款期間之始日均為八十年十二月
    二十六日，若謂對保當時即已知悉借款期間並於借據上填載，何須於借款之一年
    多前即進行對保？故以借據上借款期間與對保日期相隔一年餘觀之，原告主張伊
    於填載借據時，其上並未記載借款期間，非無可採。惟按稱消費借貸者，謂當事
    人約定，一方移轉金錢或其他代替物之所有權於他方，而他方以種類、品質、數
    量相同之物返還之契約。且消費借貸，因金錢或其他代替物之交付，而生效力，
    民法第四百七十四條、第四百七十五條定有明文。依此，金錢消費借貸契約只須
    當事人就金錢交付及借貸之意思表示互相一致即成立，而於金錢之交付發生效力
    ；本件曾陳雪美及原告丙○○於借據上簽名時，該借據契約書上既已記載借款金
    額，並有借款字樣，自堪認定雙方就成立借貸契約之意思表示已達合致，而該筆
    借款復於八十年十二月二十六日撥入曾陳雪美帳戶內，已如前述，被告自已盡交
    付借用物之義務，亦堪認定借貸契約已然生效。況原告丙○○於對保當時，已獲
    告知係為房屋貸款之用，此為伊所自認，而曾陳雪美當初係向良美建設公司購買
    預售屋，價款一千二百多萬元，自備款四百多萬元，簽約時良美建設即要求原告
    丙○○簽八百多萬元之借據，復為丙○○於本院審理時所自承，核與原告所提曾
    陳雪美所發台南四十六支第五十五號存證信函所載述之渠繳付價款四百二十二萬
    元相符，經核前揭情狀，益證系爭八百四十三萬元之貸款乃係為辦理購屋貸款所
    訂立之借貸契約，徵諸銀行辦理購屋貸款之程序，對於預售屋買受人欲辦理房屋
    貸款，係由買受人先於借據上簽名，並填妥借款金額，而房屋何時建成，攸關何
    時辦理抵押權登記及貸款金額撥放，故對此先予留白，待房屋建成、辦理所有權
    登記及抵押權設定完畢，始行撥款予房屋買受人之帳戶，再由建設公司提領借貸
    款項，作為房屋價款，而由買受人即貸款人繳納借款本金、利息，故原告丙○○
    既知悉係為購屋貸款而簽訂借貸契約，對上開貸款手續當無委為不知之理，而就
    該筆借款俟房屋建成並辦妥抵押權設定登記後，起算借貸期間，自已同意，殊難
    以借款契約僅記載借款金額等語，否定契約之效力。
八、原告既知所簽立之借據係為辦理購屋貸款之用，對於建設公司於房屋興建完成之
    後，通知銀行撥款入購屋者帳戶內，由建設公司取得貸款，再由購屋者陸續分期
    償還貸款一事，當已瞭然於胸；至本件之所以有此爭執，乃係因原告購屋並辦妥
    所有權移轉登記之後，被告將房屋貸款撥入曾陳雪美帳戶並由南府建設公司取得
    ，嗣後曾陳雪美與南府公司解除買賣契約，並將房屋移轉登記予南府公司所有，
    惟曾陳雪美疏未確實要求南府公司將借款人一併辦理變動，導致曾陳雪美既未取
    得房屋，又背負房屋貸款，有以致之。由此觀之，原告之處境固值得同情，然就
    未將借款人變動一事，既係因曾陳雪美疏失所致，且自始復未通知被告，自難將
    房屋解約之事，用以對抗被告。至原告主張被告應就本件借款未還款項就該設定
    抵押房地拍賣，固非無據，實則本件被告已聲請就曾陳雪美所買受之台南縣永康
    市○○段第一六五地號土地及該土地上之建物經本院裁定准許拍賣抵押物，並據
    以聲請強制執行，經本院以八十六年度執字第一０二六五號強制執行事件受理在
    案，惟經三次拍賣後均未拍定，復於八十九年二月十一日依原定條件公告買受，
    嗣因無人應買，經被告於八十九年四月二十八日具狀聲請減價拍賣，仍未能拍定
    ，而依強制執行法第九十二條第三項規定視為撤回執行，此有本院調閱之八十六
    年度執字第一０二六五號民事執行卷宗可參；且依民法第八百六十條規定：「稱
    抵押權者，謂對於債務人或第三人不移轉占有而供擔保之不動產，得就其賣得價
    金受清償之權。」故抵押權之設定，乃在擔保債權之效力，性質上即屬債權人之
    權利，債權既經擔保，則債權人得選擇就擔保物受償，或逕向債務人請求清償，
    而擔保物有數筆者，債權人亦得任向其中一筆主張拍賣受償，故原告所辯被告未
    就台南縣永康市○○段之土地聲請拍賣受償，不惟與事實不符，縱如所述，亦無
    阻於債權人就系爭房屋之權利。
九、至本院雖向台南縣仁德鄉戶政事務所調取曾陳雪美之印鑑卡，並將該印鑑卡連同
    曾陳雪美活期存款之印文送請憲兵學校進行鑑定，據鑑定結果稱：「七十四年十
    月二十二日印鑑卡原本上曾陳雪美之印文與七十九年十一月十九日台灣中小企業
    銀行活期存款印鑑卡原本上曾陳雪美之印文明顯不能吻合」等語，然徵諸常情，
    一般人持有多枚印章者，事所常有，而於開戶時以經過戶政事務所登記之印鑑辦
    理開戶，固時有所見，惟其以其他印章，甚至臨時刻成持以辦理開戶者，非不可
    能，故雖前開憲兵學校鑑定結果認定開戶印鑑與戶政事務所之印鑑不符，尚難即
    以此斷定該開戶之印鑑，非曾陳雪美所有。
十、綜前所述，本件以曾陳雪美為借款人之八百四十三萬元借款，既係經曾陳雪美及
    原告丙○○所親筆簽訂，被告復已於八十年十二月二十六日將款項撥入原告所不
    否認屬曾陳雪美之開立帳戶即00000000000號帳戶內，已如前述，則
    本件貸款契約，自已成立並生效。至原告雖主張伊並未收到該款項，然被告於借
    貸契約成立後，將貸款金額撥入借款人帳戶內，其交付金錢義務即已履行，至借
    用人如何利用，或該貸款最後流向為何，則非貸與人所能過問，自不得以此否定
    借貸契約之效力。又曾陳雪美於七十九年十一月二十八日向被告成功分行貸款一
    百五十萬元，並以系爭建物供擔保，為被告設定最高限額一百八十萬元抵押權，
    已如前述。雖原告主張曾陳雪美於七十九年十一月二十日以系爭建物辦理設定最
    高限額抵押權予被告時，並未在抵押設定契約書後附之「其他特約事項」簽名或
    蓋章，該特約事項未在設定契約範圍內，不生拘束效力等語，惟依被告所提，且
    為原告所不爭執之系爭建物抵押權設定契約書上聲請登記以外之約定事項欄內附
    記：如附件其他特約事項所載；而其他特約事項既附於抵押權設定契約書之後，
    通觀全份設定契約書，雙方顯有將其他特約事項之條款作為本件借款契約之內容
    一部分，自不得以曾陳雪美未於其他特約事項書面上簽章，據以否定該特約事項
    之效力。另原告雖又主張：該特約事項第一條顯違反公平交易法第二十四條及消
    費者保護法第十二條規定，應屬無效等語，惟本件曾陳雪美與被告約定在抵押權
    設定契約所定本金最高限額範圍之內，由曾陳雪美以系爭建物為擔保設定之抵押
    權契約，乃學說上所謂「最高限額保證」，並為貸款實務所常見，而契約既預定
    最高限額，則該契約約定在最高限額以內，包括過去、現在及將來所負之債務，
    均在擔保之列，此為契約性質使然，自難認有何不公平或欺罔之情事。況消費者
    保護法係於八十三年一月十一日公布施行，而本件系爭抵押權設定契約書則早於
    七十九年十一月二十日簽訂，依法律不溯既往之原則，自無適用之餘地。原告爰
    引消費者保護法及公平交易法，主張抵押權設定契約書所附之其他特約事項第一
    條約定為無效，尚無可採。
十一、系爭建物所設定之抵押權設定契約書及附件其他特約事項之約定，於法既無不
      合，已如前述，依被告所提抵押權其他特約事項第一款所載：「擔保物提供人
      為擔保債務人對抵押權人台灣中小企業銀行股份有限公司（包括總行及所屬各
      分支機構，以下同），在抵押權設定契約書所定之本金最高限額以內，現在（
      包括過去所負現在尚未清償）及將來所負之票據、借款、墊款、保證等債務及
      其他債務（如應返還之押租金等），並包括其利息、遲延利息、違約金、實行
      抵押權費用、損害賠償及其他有關費用之清償，特提供前列擔保物設定抵押權
      與抵押權人。」本件岡山分行之借款既生效，且迄未完全清償，則原告對於被
      告自尚有債務存在，故伊主張系爭建物所擔保之債權已不存在為由，據以請求
      被告將系爭建物之抵押權辦理塗銷登記，自屬無據，應予駁回。
十二、據上論結，原告之訴為無理由，依民事訴訟法第七十八條，判決如主文。
中      華      民      國    九十      年      三    月    十五    日
                                臺灣臺南地方法院民事第三庭
~B法      官  林富郎
右為正本係照原本作成
如對本判決上訴，須於判決送達後廿日內向本院提出上訴狀
中      華      民      國    九十      年      三    月    十五    日
~B法院書記官  陳南山


司法院資訊處製作；財團法人民間司法改革基金會備份。
